臺灣高等法院刑事裁定
110年度聲再字第606號
再審聲請人
即受判決人  葉怡伸


上列再審聲請人即受判決人因違反銀行法等案件，對於本院109
年度金上重訴字第58號，中華民國110年3月31日第二審確定判決
（原審案號：臺灣士林地方法院106年度金重訴字第7號，起訴案
號：臺灣士林地方檢察署104年度偵字第123652、13606號，106
年度偵字第1669號；移送併辦案號：臺灣士林地方檢察署106年
度偵字第1859號、臺灣高雄地方檢察署109年度偵字第18272號）
，聲請再審，本院裁定如下：
    主  文
再審之聲請駁回。
    理  由
一、聲請意旨略以：再審聲請人即受判決人葉怡伸（下稱聲請人
    ）因違反銀行法等案件，經本院以109年度金上重訴字第58
    號判決（下稱原確定判決）判處罪刑確定，原確定判決固認
    定聲請人係犯銀行法第125條第1項後段非法經營收受存款業
    務罪，惟依證人李臻、林芳如、吳易燁、鄭心榕、游雅惠、
    蘇惠瑜、林翔鈴、蔡易玲、鍾享媛、陳葉碧玲、魏翰君、呂
    汶倫、施瑩芬、陳詠茹、林則言、黃世鈞、張嘉芸之證詞，
    可知本案被害人並非全由聲請人主動對渠等發出募資、借款
    訊息。就被害人李臻而言，當初聲請人僅係向李臻告知有投
    資、借款機會及大約需求金額，並無請求李臻對外向第三人
    諸如其親友、鄰居等人募資、借款之舉，投資獲利款項亦全
    數交予李臻，聲請人係於本案爆發後開始與被害人協商還款
    時，方知李臻尚有招攬其他人投資，故李臻自己所招攬之投
    資人非聲請人所得預見，聲請人既無故意，基於故意與行為
    同時存在原則，聲請人自無庸對非主觀預見範圍內之被害人
    負責；又被害人魏翰君、施瑩芬、陳詠茹、許雅茹均與前述
    李臻之行為如出一轍，渠等均係自己主動再對外召集投資人
    、借款人吸收資金，是本案被害人應扣除李臻對外招攬之人
    、魏翰君對外招攬之人、施瑩芬對外招攬之人及陳詠茹、許
    雅茹對外招攬之人，聲請人不應對不知悉之被害人負罪責。
    是以，聲請人實係對「特定人」吸收資金、取得借款，本案
    被害人亦即聲請人直接接觸且主觀所預見者，非屬銀行法第
    29條之1規定之「不特定人」，原確定判決關於聲請人涉犯
    銀行法部份應為無罪，聲請人前因未發現前開事實或證據，
    致未主張該等有利於己之情事，爰依刑事訴訟法第420條第1
    項第6款規定聲請再審等語。
二、按刑事訴訟法第420條第1項第6款所定得推翻有罪判決之再
    審事由，係以發現「新事實」或「新證據」，單獨或與先前
    之證據綜合判斷為其要件，所謂「新事實」，範圍較廣，係
    指與確定判決所憑持或評價不同之一切情況，包括實體事實
    與程序事實；「新證據」則指確定判決所未斟酌之證據方法
    （包括新的證人、鑑定人、文書、勘驗等），惟不論如何，
    此「新事實」或「新證據」，均係指判決確定前已存在或成
    立而「未及調查斟酌」，及判決確定後始存在或成立之事實
    、證據而言，此觀同條第3項規定自明。因為司法資源有限
    ，人力有時而窮，實質正義之追求與法安定性（司法公信）
    之維持仍需求取平衡，是以再審制度之功能，僅在於發現新
    事證之重新評價，絕非對同一事證之再行評價。是以，若再
    審意旨所提出之證據業已存在於卷內，並經原確定判決法院
    依法踐行證據調查程序，而為適當之辯論，無論係已於確定
    判決中論述其取捨判斷之理由；或係單純捨棄不採卻未敘明
    其理由者，均係業經取捨而不屬「未及調查斟酌」之情形，
    仍非上開「新事實」或「新證據」，而無准予再審之餘地（
    最高法院109年度台抗字第1208號裁定意旨參照）。又聲請
    再審之理由，如僅係對原確定判決之認定事實再行爭辯，或
    對原確定判決採證認事職權之適法行使，任意指摘，或對法
    院依職權取捨證據持相異評價，而原審法院即使審酌上開證
    據，亦無法動搖原確定判決之結果者，自非不符合刑事訴訟
    法第420條第1項第6款所定提起再審之要件（最高法院108年
    度台抗字第945號裁定意旨參照）。　
三、經查：
（一）原確定判決業已依憑證人蘇惠瑜、林翔鈴、蔡易玲、鍾享
      媛、陳葉碧玲、魏翰君、呂汶倫、施瑩芬、陳詠茹、林翔
      鈴、許雅茹、林則言、黃世鈞、張嘉芸、李臻、林芳如、
      吳易燁、鄭心榕、游雅惠之證（供）述（見臺灣士林地方
      檢察署104年度他字第3062號卷第57至58頁；臺灣士林地
      方檢察署104年度他字第3500號卷，下稱他字第3500號卷
      第48頁、第53頁至第54頁；臺灣士林地方檢察署104年度
      偵字第12352號卷，下稱偵字第12352號卷一第22頁至第23
      頁；偵字第12352號卷二第150頁至第152頁、第174頁至第
      175頁、第202頁至第204頁、第209頁、第247頁至第249頁
      、第257頁至第258頁、第270頁至第271頁、第284頁至第2
      86頁、第430頁至第431頁；臺灣士林地方檢察署106年度
      偵字第1669號卷第85頁、第93頁、第97頁；臺灣士林地方
      檢察署106年度偵字第1859號卷第125頁至第126頁、臺灣
      高雄地方檢察署105年度偵字第27915號卷第16頁背面、第
      34頁背面、第38頁背面、第48頁背面；臺灣士林地方法院
      106年度金重訴字第7號卷，下稱原審卷1-2第378頁；原審
      卷1-3第16頁、第161頁、第166頁、第175頁、第204頁、
      第229頁、第251頁至第252頁、第274頁至第275頁、第283
      頁至第284頁、第291頁、第413頁至第415頁、第432頁）
      ，及103年11月26日、104年7月27日、28日本票各1張、10
      4年7月30日之本票及借據各2張、104年7月31日之本票及
      借據各1張、103年7月31日、10月30日、11月25日、12月7
      日、104年1月13日、3月14日、4月17日、4月24日、7月9
      日、7月16日之本票各1張、104年6月5日之本票2張、104
      年4月4日、6月7日、6月12日之本票翻拍照片各1張、104
      年6月25日之本票1張、104年7月11日之借據1張、104年7
      月18日之本票2張、104年7月25日本票1張、103年4月17日
      借據1張、借據1張、103年4月24日之本票2張等件（見臺
      灣士林地方檢察署104年度他字第3523號卷第3頁至第4頁
      ；他字第3500號卷第4頁至第9頁；偵字第12352號卷一第2
      6至29頁；偵字第12352號卷二第276頁至第282頁、第291
      頁；原審卷1-3第365頁、原審卷1-4第105頁），暨扣案之
      聲請人所有之IPHONE 6手機1支等各項證據，綜合認定聲
      請人明知非銀行或未經我國金融主管機關即金融監督管理
      委員會許可，不得經營收受存款業務，亦不得以借款、收
      受投資或其他名義，向多數人或不特定之人收受款項或吸
      收資金，仍以不實投資及借款名義，與本案被害人約定到
      期返還本金或並約定給付與本金顯不相當高額報酬，而向
      不特定多數被害人收受款項或吸收資金，已違反銀行法第
      29條第1項及第29條之1之規定，且因此獲取財物或財產上
      利益已達新臺幣（下同）1億元以上，係犯民國107年1月3
      1日修正公布、同年2月2日施行之銀行法第125條第1項後
      段非法經營收受存款業務罪（原確定判決理由欄二、㈠聲
      請人犯刑法第339條第1項詐欺取財部份，不在本件聲請再
      審範圍內，見本院卷第13頁、第15頁），且對聲請人之辯
      詞，亦已詳加說明不採理由後加以指駁，核此乃法院依憑
      論理法則及經驗法則，本其自由心證對證據予以取捨及判
      斷所為之結果，係屬其職權之適當行使，並無違背經驗法
      則或論理法則等違法不當情事。
（二）至聲請人雖辯稱：本案被害人李臻、魏翰君、施瑩芬、陳
      詠茹、許雅茹自己對外所招攬之投資人，均非聲請人直接
      接觸且主觀所得預見，聲請人不應對不知悉之被害人負罪
      責，其僅有對「特定人」吸收資金、取得借款，聲請人所
      為並不符合銀行法第29條之1規定「不特定人」之要件，
      其應為無罪云云，然原確定判決係以前述供述及非供述證
      據（詳參原確定判決理由欄二、㈡、⒈、⑵及⒉、⑵部份，見
      本院卷第25頁至第29頁）認定聲請人確有違反銀行法第29
      條第1項及第29條之1規定之犯行，並已說明聲請人辯詞不
      可採之理由（參原確定判決理由欄二、㈡、⒈、⑵部份，見
      本院卷第26頁至第27頁），是該等證詞於原確定判決確定
      前已存在，且經法院調查、斟酌，與刑事訴訟法第420條
      第1項第6款所謂「新事實」、「新證據」之定義不合，故
      聲請人就原確定判決已審酌之上揭證人之證詞，徒憑己意
      而為不同評價，揆諸前揭說明，自不能據為聲請再審之原
      因，本件無准予再審之餘地至明。　　　
四、綜上所述，聲請人主張有新事實、新證據而聲請本件再審，
    但無論單獨或與先前之證據綜合判斷，客觀上均無法使本院
    產生足以動搖原確定判決之合理相信，是不符合刑事訴訟法
    第420條第1項第6款、第3項之再審要件。從而，本件再審聲
    請為無理由，應予駁回。
五、本院經依刑事訴訟法第429條之2之規定通知聲請人到庭陳述
    意見，惟聲請人經通知後無正當理由未到庭，是本院變於聽
    取檢察官之意見後為上揭裁定，附此敘明。　
據上論斷，應依刑事訴訟法第434條第1項，裁定如主文。
中　　華　　民　　國　　111 　年　　3 　　月　  10  　日
                  刑事第二十四庭審判長法　官  王屏夏
                                      法　官  林柏泓 
                                      法　官  葉力旗  
以上正本證明與原本無異。
如不服本裁定，應於裁定送達後10日內向本院提出抗告狀。
                                      書記官  王心琳
中　　華　　民　　國　　111 　年　　3 　　月　　11　　日